臺灣士林地方法院民事判決
109年度訴字第1046號
原      告  謝秀菊  
訴訟代理人  陳郁婷律師
複代理人    李家泓律師
            高映容律師
被      告  陳張未  
訴訟代理人  陳明宗律師
複代理人    蔡爵陽律師
上列當事人間請求返還買賣價金等事件，本院於中華民國110年1
1月9日言詞辯論終結，判決如下：
    主  文
被告應給付原告新臺幣柒拾肆萬陸仟零柒拾元，及自附件所示書
狀繕本送達翌日起，至清償日止，按週年利率百分之五計算之利
息。
訴訟費用由被告負擔。
本判決第一項於原告以新臺幣貳拾肆萬捌仟柒佰元為被告供擔保
後，得假執行。但被告如以新臺幣柒拾肆萬陸仟零柒拾元為原告
預供擔保，得免為假執行。
    事實及理由
一、原告起訴後，基於兩造間就門牌號碼新北市○○區○○街00巷0 
    弄0 ○0 號房屋（下稱系爭房屋）及坐落土地（下與系爭房
    屋合稱為系爭不動產），於民國108 年10月6 日簽訂之不動
    產買賣契約（下稱系爭契約）所生爭議之同一基礎事實，追
    加先位聲明及將原聲明變更為備位聲明如附表「變更後聲明
    」欄所示，並經被告同意（本院卷第445 頁），依民事訴訟
    法第255 條第1 項第1 款、第2 款規定，尚無不合，應予准
    許。
二、原告主張：
 ㈠兩造於108 年10月6 日簽訂系爭契約，由伊以新臺幣（下同）
   390 萬元（下稱系爭價金）購買被告所有之系爭不動產且已
   付訖價金，並於同年11月24日完成交屋。詎伊於10 9年1月8 
   日開始裝修系爭房屋時，發現天花板有嚴重水泥塊剝落，鋼
   筋管線亦明顯外露，伊旋於翌日即同年月9日 以電話通知被
   告伊發現上開瑕疵，並於同年月20日委託SG S材料及工程實
   驗室（下稱SGS 實驗室）採樣轉送台灣檢驗科技股份有限公
   司（下稱台灣檢驗公司）檢驗，於同年2 月3 日提出報告（
   下稱0203檢驗報告），檢驗結果為系爭房屋之客廳樑、臥室
   樑之硬固混凝土氯離子含量過高，導致混凝土剝落、鋼筋裸
   露，此實屬影響系爭房屋結構安全之瑕疵，被告應負物之瑕
   疵擔保責任，並依宏大不動產估價師聯合事務所110 宏估務
   字第00000000號估價報告書（下稱宏大估價書）之鑑定結論
   ，減少系爭不動產買賣價金19.13%即74萬6,070元，爰先位擇
   一依民法第359 條規定請求減少價金，併依同法第179 條規
   定，或依同法第226 條第1 項、同法第227 條第1 項規定，
   求為判命被告給付74萬6,070 元及加計法定遲延利息予伊。
 ㈡又因系爭房屋混凝土氯離子含量已超標高達10倍以上，顯已危
   及居住安全且瑕疵重大而無從補正，而該屋鋼筋外露嚴重，
   被告居住其內40年，不可能不知此情，竟於兩造簽訂系爭契
   約時未向伊據實以告，更於房屋現況說明書之「建築改良物
   是否現有或曾有鋼筋外露水泥塊剝落之情形」欄位勾選「否
   」，可見被告故意向伊隱瞞系爭房屋之上開瑕疵，而氯離子
   是否超標須委以專業試驗方式查得，伊獲知0203檢驗報告後
   始確知上開瑕疵，屬依通常程序檢查系爭房屋，上開瑕疵情
   形嚴重減損系爭房屋作為住宅使用應有之安全性，更致交易
   價值大幅貶低，伊自得備位依民法第359 條、第227 條第1 
   項、第226 條第1 項及第256 條規定，解除兩造間系爭契約
   後，併依同法第259 條規定請求被告返還系爭價金、依同法
   第226 條第1 項規定請求被告賠償伊已支出費用計29萬2,246
    元（系爭契約代辦費1 萬9,000 元、土地增值稅16萬3,246 
   元、0203檢驗報告檢測費1 萬元、系爭房屋裝潢工程費10萬
   元，下合稱系爭費用），及依系爭契約第10條第3 項規定請
   求被告給付違約金390 萬元，共計809 萬2,246 元予伊等語
   。
 ㈢並聲明：如附表「變更後聲明」欄所示。
三、被告則以：
 ㈠伊住居於系爭不動產40年來，從未發生鋼筋外露或水泥塊剝落
   情事，且由系爭房屋天花板包覆木作裝潢及壁紙老舊泛黃等
   情，亦可證伊實不知系爭房屋存有氯離子含量過高情事。又
   系爭房屋於68年11月15日完工取得使用執照，斯時政府尚未
   制訂硬固混凝土之國家標準，直至83年7 月22日、87年6月25
   日始分別有最高含量每立方公尺0.6 公斤或每立方公尺0.3 
   公斤以下之標準，依行政法規不溯及既往原則，系爭房屋應
   無適用上開規定之餘地；且氯離子來源多端，自難逕以0203
   檢驗報告所載，即認系爭房屋硬固混凝土氯離子含量過高。
   況原告既經住在系爭房屋同一社區之親友居間購買系爭房屋
   ，該親友所有之房屋亦應與系爭房屋使用相同建材，則原告
   於買受系爭房屋時，至遲於拆除該屋天花板進行裝潢時，或
   獲知0203檢驗報告時即可知悉瑕疵，竟仍於同年月5 日繼續
   裝修，至同年月28日始退還部分裝潢材料，顯屬怠於履行通
   知義務，依民法第356 條規定，應視為其承認所受領之系爭
   房屋，不得依同法第359 條規定請求解除系爭契約或減少價
   金，並且伊已依簽約時現狀將系爭房屋交付予原告，未違反
   系爭契約第9 條第4 款約定而無不完全給付，原告依同法第2
   26 條第1 項、同法第227 條第1 項規定，請求伊賠償74萬6,
   070 元，亦屬無由。縱認原告得請求減少系爭價金，依宏大
   估價書所認系爭不動產正常價格為402 萬1,210 元，瑕疵價
   格減損率為19.13 ％，則有瑕疵之系爭不動產合理價格為325 
   萬1,953 元，原告僅得請求與系爭價金之差額即64萬8,047 
   元。
 ㈡又原告未舉證系爭房屋因氯離子含量過高而不能居住之事實，
   且被告曾以系爭不動產為淡水第一信用合作社設定債權總額2
   40 萬元之最高限額抵押權，此數額為系爭價金6 成，與現今
   不動產市場申貸成數相當，顯見原告上述關於系爭房屋之瑕
   疵並非重大而顯不能補正，其備位主張解除契約，顯失公平
   ，況伊無違約或有債務不履行情事，原告亦無從依系爭契約
   第10條第3 款請求伊賠償違約金，而系爭費用為原告履行系
   爭契約之必要或有益支出，原告依同法第226 條第1 項規定
   請求伊賠償上開費用，亦屬無據；縱得解除系爭契約及請求
   上開給付，原告亦應將系爭不動產回復原狀至伊交屋時，即
   如附件一照片所示之狀態再返還予伊，並塗銷其上抵押權設
   定登記，爰依民法第261 條準用第264 條規定，主張同時履
   行抗辯等語為辯。
 ㈢並聲明：⒈原告之訴及假執行之聲請均駁回。⒉如受不利判決，
   願供擔保，請准宣告免為假執行。
四、本院之判斷
 ㈠原告主張兩造於108 年10月6 日簽訂系爭契約，由原告向被告
   購買系爭不動產，約定系爭價金為390 萬元，伊已付迄價金
   且被告已交付系爭不動產等情，業據提出系爭契約、不動產
   買賣價金履約保證專戶收支明細表暨點交確認書（買方）為
   證，且為被告所不爭執，堪予信實。
 ㈡原告另主張系爭房屋氯離子含量過高，致影響結構安全之瑕疵
   ，先位請求減少買賣價金、備位主張解除系爭契約後，請求
   返還系爭價金、系爭費用及給付不能、不完全給付之損害賠
   償等語，為被告以前揭情詞所拒。茲就兩造爭點分別論斷如
   下：
  ⒈系爭房屋有硬固混凝土氯離子含量過高致減少通常效用之瑕
    疵：
    ⑴按物之出賣人對於買受人，應擔保其物依第373 條之規定
      危險移轉於買受人時無滅失或減少其價值之瑕疵，亦無滅
      失或減少其通常效用或契約預定效用之瑕疵。但減少之程
      度，無關重要者，不得視為瑕疵。出賣人並應擔保其物於
      危險移轉時，具有其所保證之品質。民法第354 條第1 項
      、第2 項各定明文。所謂物之瑕疵，係指存在於物之缺點
      而言，凡依通常交易觀念，或依當事人之約定，認為物應
      具備之價值、效用或品質而不具備者即為有瑕疵（最高法
      院90年度台上字第1460號判決意旨參照）。準此，一般通
      常交易觀念應具備之效用，若非有特別約定排除，即為出
      賣人所應保證之品質。而於房屋買賣中，房屋應具備穩固
      、安全耐用之形體與結構，為買賣時所著重，倘交易之房
      屋欠缺安全可居住之結構，即應認為缺乏雙方所約定之房
      屋效用。
    ⑵查原告主張伊裝修系爭房屋拆除原裝潢後，發現天花板水
      泥塊剝落、鋼筋外露，嗣委託SGS 實驗室就系爭房屋客廳
      樑2 處、臥室樑1 處取樣（臺北，申請書號碼HB-00-0000
      0C-00-00000 ，收件日期109 年1 月20日），轉送台灣檢
      驗公司執行以CNS14703（2002）試驗方法，試驗含有硬固
      混凝土氯離子含量，檢測結果為客廳樑2 處硬固混凝土氯
      離子每立方公尺含量依序為1.537 公斤、1.243 公斤，臥
      室樑硬固混凝土氯離子每立方公尺含量1.144 公斤等情，
      有被告不爭執形式真正之0203檢驗報告、檢驗收據、發票
      、系爭房屋現場照片、可稽（本院卷第66至70頁、第76至
      77頁、326 至336 頁），堪信為真。又依據83年CNS3090
      規定新拌鋼筋混凝土（一般）混凝土中最大水溶性氯離子
      含量不得超過每立方公尺0.6 公斤、新拌鋼筋混凝土（所
      處環境須作耐久性考慮者）混土中最大水溶性氯離子含量
      （依水溶法）不得超過每立方公尺0.3 公斤，104 年修訂
      CN3090規定新拌混凝土中最大水溶性氯離子含量不得超過
      每立方公尺0. 15 公斤，亦有0203檢驗報告備註欄所載足
      按。由上，堪認原告主張系爭房屋硬固混凝土氯離子含量
      不符政府規範要求，且數值偏高，屬高氯離子混凝土建築
      物，亦非無憑。
    ⑶在學術界、主管機關及土木、結構業界向以房屋之混凝土
      氯離子含量超過設計環境條件下之國家規範值為判定標準
      ，為不合約定之品質，即社會一般民眾泛稱之「海砂屋」
      。約定之目的在於房屋之混凝土氯離子含量超過國家標準
      之規範值，致預拌混泥土中最大水溶性氯離子含量過高時
      ，會造成鋼筋容易鏽蝕，混凝土強度降低，水泥塊剝落等
      情事，將對房屋結構造成影響，房屋之耐用年限亦因此減
      短。是房屋之混凝土氯離子含量過高及抗壓強度不足，如
      對於房屋結構安全造成影響或有影響之虞時，自有減少一
      般約定之房屋所應具備之通常效用。系爭房屋氯離子含量
      超逾政府規範，且數值偏高，業經前認，揆諸前揭說明，
      系爭房屋混凝土氯離子含量過高，足以對房屋結構安全造
      成影響，而應認有減少一般約定房屋所應具備之通常效用
      ，且系爭契約未有特別約定排除此部分瑕疵，則系爭房屋
      未存有硬固混凝土氯離子含量過高之瑕疵，自應為出賣人
      即被告所應保證之品質。是原告主張系爭不動產存有上述
      氯離子含量過高之瑕疵，依民法第359 條規定請求被告減
      少系爭價金，核屬有據。
    ⑷被告固辯稱系爭房屋於68年間完工取得使用執照時，政府
      尚未制訂硬固混凝土氯離子含量之國家標準，基於行政法
      規不溯及既往原則，不得以前揭83年、87年間之規範，判
      斷系爭房屋氯離子含量過高云云（本院卷第415 頁）。惟
      買賣當時依通常交易觀念或雙方約定，認為物應具備之價
      值、效用或品質而不具備者即為瑕庛，是系爭房屋建築完
      成時，政府雖未就混凝土中氯離子含量制定國家標準，此
      或因當時尚不具備此方面之知識使然，然房屋所有權人於
      社會大眾具備此一知識、進而制定國家標準後，再以該房
      屋作為交易商品流通於市面，即應受現今國家標準之規範
      ，始能符合社會大眾對於買賣標的物所應具備通常效用之
      期待。佐參兩造簽訂系爭契約同時，被告同時出具「不動
      產標的物現況說明書」，於項次12「建築改良物是否現有
      或曾有鋼筋外露水泥塊剝落之情形」尚勾選「否」（本院
      卷第72頁），可徵被告於簽訂系爭契約時，當能知悉其應
      保證系爭房屋不存有鋼筋鏽蝕、水泥塊剝落等瑕疵，而混
      凝土氯離子含量過高足使鋼筋易生鏽蝕，混凝土強度降低
      ，水泥塊剝落等現象，致影響結構耐用年限等情，如上已
      析，益證兩造業已合意以上開說明書約定被告應保證之房
      屋品質，作為判斷瑕疵存否之依據，自不容被告臨訟另以
      系爭房屋完工時無硬固混凝土氯離子含量規範，即得免其
      依兩造合意內容應負之瑕疵擔保責任。
    ⑸被告固又抗辯原告至遲於109 年2 月3 日知悉0203檢驗報
      告結果時，未及時通知伊有此瑕疵，且續於同年月5 日購
      買材料裝修系爭房屋，直至同年月28日始退材料，該瑕疵
      因原告已拆除天花板而無不能依通常檢查發現之情，應認
      原告怠於通知，依民法第356 條第1 、2 項規定，應視為
      其已承認受領系爭房屋云云（本院卷第415 至416 頁）。
      然依卷附現場照片所示，原告所為係將系爭房屋天花板原
      包覆之木作、剝落水泥塊拆卸至地面，並無新增裝潢，難
      認原告有於獲知檢驗報告後已承認受領系爭房屋之情；又
      建物混凝土有無氯離子含量過高之瑕疵，非經儀器檢測無
      從察知，應屬民法第356 條第2 、3 項所指依通常檢查，
      不能發見之瑕疵及不能即知之瑕疵，而原告主張其於109
      年1 月9 日裝修系爭房屋發現天花板水泥塊剝落、鋼筋外
      露，當日即曾致電被告通知上情，提出手機通話紀錄頁面
      為佐（本院卷第216 頁），其於2 月間獲知0203檢驗報告
      後，亦於同年4 月9 日直接委任律師提起本件訴訟（本院
      卷第10頁本院收狀收文章），請求解除系爭契約及給付如
      附表「起訴聲明」欄所示，合於一般社會通念處理房屋氯
      離子含量超標瑕疵之時序進程，難謂原告有何怠於通知之
      情，被告執此之辯，難認可採。
    ⑹被告雖再以氯離子來源多重，0203檢驗報告試驗結果不能
      作為判斷系爭房屋為海砂屋之依據，且不能排除該檢驗報
      告有誤云云（本院卷第338 頁、第415 頁）。惟宏大估價
      書以上⑴所示0203檢驗報告試驗結果為據，勘估系爭不動
      產於系爭契約成立時之市場交易價值（該估價書第24頁，
      置外放卷），被告就上開估價書並無意見，且據為相關答
      辯內容（本院卷第386 至388 頁），而被告就0203檢驗報
      告有何不可信之處，未據舉證以實其說，其此部分所辯，
      同無足執為其有利之認定。
    ⑺至被告另抗辯原告於買受系爭不動產時，已由親友處可得
      而知系爭房屋硬固混凝土氯離子含量過高情事，仍與伊簽
      訂系爭契約，不得請求減少系爭價金云云，未據其舉證為
      佐，被告就上開利己事實既未善盡證明責任，自應承擔上
      開事實真偽不明之不利益。被告以此為辯，仍不值取。
    ⑻綜上，被告依系爭契約所交付之系爭房屋，因硬固混凝土
      氯離子含量超逾政府規定標準，而上開情形足使房屋鋼筋
      易生鏽蝕、水泥塊剝落等情事，堪認影響房屋結構及耐用
      年限，揆諸上⑴規定及說明，被告自應擔保系爭房屋無上
      述瑕疵且未欠缺雙方約定之房屋效用。
  ⒉原告得請求被告返還應減少之價金74萬6,070元：
    ⑴按買賣因物有瑕疵，而出賣人依前5 條之規定，應負擔保
      之責者，買受人得解除其契約或請求減少其價金。但依情
      形，解除契約顯失公平者，買受人僅得請求減少價金。買
      受人因物有瑕疵，而得解除契約或請求減少價金者，其解
      除權或請求權，於買受人依第356 條規定為通知後6 個月
      間不行使或自物之交付時起經過5 年而消滅。民法第359
      條、第365 條第1 項各有明定。次按買受人因物有瑕疵而
      請求減少價金，應就買賣時瑕疵物與無瑕疵物之應有價值
      比較後，再按二者之差額占無瑕疵物應有價值之比例，計
      算其應減少之數額；買受人依民法第359 條規定所得主張
      之價金減少請求權，一經買受人以意思表示行使，出賣人
      所得請求之價金，即於應減少之範圍內縮減之。換言之，
      出賣人於其減少之範圍內，即無該價金之請求權存在（最
      高法院99年度台上字第1972號、87年台簡上字第10號裁判
      意旨參照）。故買受人因買賣標的物有瑕疵，向出賣人請
      求減少價金後，對於因此溢付之價金，得依不當得利之規
      定請求返還。
    ⑵查系爭房屋於兩造簽訂系爭契約之108 年10月6 日，無瑕
      疵時之正常價格為402 萬1,210 元，因存有前⒈所認瑕疵
      所減損之價格為76萬9,257 元，瑕疵價值減損率為19.13％
      ，有前揭宏大估價書可按（該估價書第2 至3 頁，置外放
      卷），上開估價書所鑑結論，為兩造所不爭執（本院卷第
      417 頁、第428 頁），則系爭房屋因上開瑕疵致交易價值
      減損19.13 ％，該房屋因上開瑕疵應減少之價金數額即應
      為74萬6,070 元（計算式：3,900, 000元×19.13 ％＝746,0
      70 元）。揆上⑴規定及說明，原告依民法第359 條規定請
      求減少價金74萬6,070 元，併依同法第179 條規定，請求
      被告返還上開溢付價金，核屬有據。原告依民法第359 條
      、第179 條規定請求上開給付，既屬有據，其另依民法第
      226 條第1 項、同法第227 條第1 項規定為請求，無從獲
      得更有利之判決，無再予裁判之必要，併此敘明。
  ⒊按給付無確定期限者，債務人於債權人得請求給付時，經其
    催告而未為給付，自受催告時起，負遲延責任。其經債權人
    起訴而送達訴狀，與催告有同一之效力；又遲延之債務，以
    支付金錢為標的者，債權人得請求依法定利率計算之遲延利
    息；應付利息之債務，其利率未經約定，亦無法律可據者，
    週年利率為5%，此觀民法第229條第2項、第233條第1項前段
    、第203 條規定甚明，原告自得據此規定，請求加付法定遲
    延利息。查原告依民法第359 條規定請求返還溢付價金，以
    附件所示之民事變更聲明暨補充理由㈡狀繕本送達被告，作
    為請求給付之意思表示（本院卷第250 頁），則其併請求被
    告給付自上開書狀繕本送達翌日起，至清償日止，依週年利
    率5％加計之法定遲延利息，亦無不合。
五、從而，原告先位依民法第359 條、第179 條規定，請求被告
    給付74萬6,070 元，及自附件所示書狀繕本送達被告翌日起
    ，至清償日止，按週年利率5 ％計算之利息，為有理由。又
    兩造均陳明願供擔保宣告准免假執行，經核均無不合，爰分
    別酌定相當擔保金額准許之。另本院既認原告先位之訴為有
    理由，則其備位之訴部分，即毋庸再予論斷，併敘明之。
六、本件事證已臻明確，兩造其餘攻擊或防禦方法及所用之證據
    ，經本院斟酌後，認為均不足以影響本判決之結果，爰不逐
    一論列，附此敘明。
七、據上論結，本件原告先位之訴為有理由，依民事訴訟法第78
    條、第87條第1 項、第390 條第2 項、第392 條2 項，判決
    如主文。
中　　華　　民　　國　　110 　年　　12　　月　　10　　日
                  民事第三庭  法  官  李嘉慧
以上正本係照原本作成。
如對本判決上訴，應於判決送達後20日內向本院提出上訴狀，若
委任律師提起上訴者，應一併繳納上訴審裁判費，否則本院得不
命補正逕行駁回上訴。
中　　華　　民　　國　　110 　年　　12　　月　　10　　日
                  民事第三庭  書記官  林瀚章